【裁判字號】    88,訴,1795
【裁判日期】    900315
【裁判案由】    偽造有價證券等
【裁判全文】
臺灣臺北地方法院刑事判決                        八十八年度訴字第一七九五號
    公  訴  人  臺灣臺北地方法院檢察署檢察官
    被      告  丙○○
    選任辯護人  陳益盛
右列被告因偽造有價證券等案件，經檢察官提起公訴（八十八年度偵字第八一二０、
九二九一號），本院判決如左：
    主      文
丙○○無罪。
    理      由
一、公訴意旨略以：丙○○意圖為自己不法之所有，於民國八十三年十二月底許，在
    台北市○○區○○路五十巷十二號六樓之二，向乙○○、壬○○佯稱苗栗縣大湖
    鄉○○段四一八地號等十六筆土地，其與地主合建房屋（即下述大湖小天母集合
    住宅），因債信欠佳，無法向銀行貸款，央請以乙○○、壬○○之名義加入為債
    務人，於八十四年一月下旬，以上開土地向台北市松山區農會（下稱松山農會）
    抵押借款新台幣（下同）八千萬元，俟房屋興建完成，辦妥保全登記出售後，即
    可清償借款，乙○○、壬○○不疑有他，即應允並將印章、存摺交丙○○處理；
    詎丙○○於八十四年一月起至同年六月間止，即逕行將松山農會之核撥款八千萬
    元在短期間領取完畢，卻未用以支付上開建地之工程款，且未付息予松山農會，
    使乙○○、壬○○二人擔負鉅額債務，松山農會並對乙○○之財產執行查封，二
    人始知受騙。詎丙○○猶承上之概括犯意，明知吉利安建設股份有限公司（下稱
    吉利安公司）於八十五年六月十五日變更負責人為戊○○，並非庚○○，竟意圖
    為自己及吉利安公司之不法利益，且意圖供行使之用，於八十五年八月間，在台
    中市○區○○路二號五樓，簽發以「吉利安公司庚○○」為發票人、受款人
    為鼎州營造股份有限公司（下稱鼎州公司），票載發票日期分別為八十五年八月
    十日、八十五年八月二十日、八十五年九月五日、八十五年十月五日、八十五年
    十月二十日，票面金額各為一百七十三萬九千零六十元、一百零五萬八千八百八
    十七元、二百二十一萬三千九百十元、二千萬元、二千萬元之公司負責人印鑑有
    誤之本票五紙，除交待不知情之己○○書寫金額及受款人之欄位外，本票上之地
    址及背書均由其自行書寫，偽造上開五紙有價證券，並進而行使交付丁○○，以
    代鼎州公司於八十二年十二月間承攬吉利安公司位於苗栗縣大湖鄉「大湖小天母
    」集合住宅之工程款。丁○○為鼎州公司承作上開工程，乃不疑有他收受上開本
    票，繼續施工。詎屆期向吉利安公司提示請求付款時，竟遭吉利安公司以本票出
    於偽造拒絕清償，經本院八十六年度簡字第一一三二號、八十七年度簡上字第
    一八二號判決認定上開五紙本票確為被告無權簽發，丁○○始知受騙。因認被告
    丙○○涉有刑法第二百零一條第一項偽造有價證券罪、第二項行使偽造有價證券
    罪、第三百三十九條第一項詐欺取財及第二項詐欺得利罪嫌。
二、按犯罪事實，應依證據認定之，無證據不得推定其犯罪事實。又不能證明被告犯
    罪者，應諭知無罪之判決，刑事訴訟法第一百五十四條、第三百零一條第一項分
    別定有明文。又刑事訴訟制度受「倘有懷疑，則從被告之利益為解釋」、「被告
    應被推定為無罪」原則所支配，故得為訴訟上證明者，無論為直接或間接證據，
    須客觀上於吾人一般社會生活經驗均不致有所懷疑，而達於確信之程度者，始可
    據為有罪之認定，倘其證明尚未達於確信之程度，而有合理可疑存在時，即難據
    對被告為不利之認定。又事實之認定，應憑證據，如未能發現相當證據，或證據
    不足以證明，自不能以推測或擬制之方法，以為裁判之基礎，最高法院四十年台
    上字第八六號著有判例足資參照。再告訴人之告訴，本以使被告受刑事訴追為目
    的，故其陳述是否與事實相符，自應調查其他證據，以資審認，苟其所為攻擊之
    詞，尚有瑕疵，則在此瑕疵未予究明以前，即不能遽採為斷罪之基礎（最高法院
    六十九年臺上字第一五三一號判決參照）。按刑法第三百三十九條之詐欺罪，須
    行為人施用詐術，致他人陷於錯誤而為財物之交付始可，如行為人並未施用詐術
    ，或其所用方法不能認係詐術，亦不致使人陷於錯誤，即均與該條之構成要件有
    間（最高法院四十六年度臺上字第二六０號判例參照）。末按刑法上所謂偽造有
    價證券，以無權簽發之人冒用他人名義簽發為要件，如果行為人基於本人之授權
    ，或其他原因有權簽發者，則與無權之偽造行為不同（最高法院五十三年度台上
    字第一八一０號判例參照）。
三、訊據被告丙○○坦承為籌措吉利安公司興建「大湖小天母」工程之經費，而由告
    訴人乙○○、壬○○為債務人向松山農會分別借款三千萬元、二千萬元，並將貸
    得款項悉數提領，及在上開五紙本票書寫地址與背書，惟堅決否認右揭犯行，辯
    稱略以：（一）關於告訴人乙○○、壬○○部分：伊並未行使詐術使乙○○、壬○○陷於錯誤而處分財產，更無詐欺之故意及為自己或吉利安公司不法獲利之意
    圖：(1)乙○○為專業代書，從事不動產貸款與買賣有二十餘年，並有多次有償招
    攬向松山農會辦理巨額貸款之經驗，乙○○明知伊有合建之事實，且本件貸款所
    提供之不動產，足以擔保貸款債權額，其價值遠高於以其名義貸款之三千萬元，
    乃自薦代為處理松山農會貸款，並將貸款金額交付伊使用，並非伊施用詐術之結
    果(2)壬○○為吉利安公司股東，對公司此一合作興建案知之甚詳，其以個人名義
    為公司貸款，乃商業行為之常態且出於自願(3)上開土地確有開發合建之事，伊並
    未向乙○○、壬○○佯稱合建事實而行使詐術；向松山農會核貸之款項，伊悉數
    提領作為上開建地工程款及支付松山農會貸款利息達一年六月與支付地主款項之
    用，伊無不法所有之意圖；嗣吉利安公司因受景氣影響及松山農會受經濟風暴波
    及，原先預定另外提供之建築融資無法取得，致建物雖已取得使用執照惟因實際
    上尚未完工無法使用，伊因此無法向其他金融機構取得建築融資，導致吉利安公
    司週轉不靈，始無法償還松山農會貸款，伊曾多方奔走試圖與地主、松山農會、
    各小包商等人達成協議，以圖上開工程能順利完成，俾利銷售以償還債務，伊無
    詐欺之故意（二）關於告訴人丁○○部分：伊製作上開本票，並非為供行使或清
    償丁○○之承攬報酬之用，伊並未藉此施用詐術使丁○○繼續施工：(1)吉利安公
    司興建大湖小天母集合住宅與地主間因合作條件所生糾紛致無法繼續施工，承攬
    人丁○○乃聲稱—可由吉利安公司簽發本票四千五百萬元予當時工程借牌之營造
    商即鼎州公司，由於該營造商可據此主張工程法定抵押權，以迫使地主因恐權利
    受損而與吉利安公司繼續配合興建，以早日完工。詎料，上開四千五百萬元本票
    ，竟於事後被承攬人丁○○以移花接木手法而聲稱乃其全數之承攬報酬，且於本
    件工程未完工前，竟聲請本票裁定，提起刑事詐欺告訴，試圖以刑事手段達到其
    詐欺取財之目的(2)丁○○既明知伊簽發本票時，吉利安公司並未積欠其債務，且
    縱使丁○○對吉利安公司有承攬報酬請求權，亦應等到使用執照申請下來後三十
    日才能請求付款，上開本票之票載發票日係於使用執照發照日之前，伊並未用之
    以誘使丁○○繼續施工(3)伊為吉利安公司實際經營者，並經公司負責人授權為業
    務行為，伊持用公司印章簽發本票為授權範圍內之工作，伊並非無權簽發上開本
    票之偽造等語。
四、本件公訴人認被告丙○○涉有右揭犯罪事實，無非係以告訴人乙○○、壬○○、
    丁○○之指訴，並有土地登記簿謄本、建物登記簿謄本、臺灣桃園地方法院民事
    執行處通知、吉利安公司變更登記事項卡、工程合約書、系爭本票五紙、本院八
    十六年度簡字第一一三二號、八十七年度簡上字第一八二號判決書等附卷可稽
    ，且本件相關證人證物，亦經臺灣臺北地方法院檢察署八十六年度偵字第一八五
    九四號（被告癸○○詐欺案件，不起訴處分確定）及臺灣苗栗地方法院檢察署八
    十六年度偵字第一五四號（被告辛○○、丁○○、己○○詐欺案件，不起訴處
    分確定）、八十七年度偵字第一七七一號（被告丙○○誣告案件，起訴經臺灣苗
    栗地方法院判處有期徒刑五月，尚未確定）詳細調查，核與前開本院八十七年度
    簡上字第一八二號判決內容認系爭五紙本票為丙○○無權簽發（偽造）之認定大
    致相符，有上開書類在卷可參，而被告丙○○既無法就松山農會核貸之八千萬元
    款項交待流向，又積欠丁○○等人之工程款等，資為論據。然本院查：
（一）告訴人乙○○、壬○○二人指訴丙○○詐欺罪嫌部分：
    １、被告並未施行詐術使告訴人壬○○及乙○○陷於錯誤：
        本件告訴人壬○○乃吉利安公司之股東兼副總經理，對吉利安公司興建「大
        湖小天母」工程之進度應知之甚詳；且公司股東以個人名義為公司貸款，衡
        情，亦為一般商場行為之常態；而本件吉利安公司亦確實有進行「大湖小天
        母」工程，被告又如何能夠佯稱與地主合建之詐術使公司股東壬○○陷於錯
        誤呢？另告訴人乙○○為具有二十餘年經驗之專業土地登記代理人；渠與被
        告丙○○共同辦理本件貸款前，又親自陪同台北市松山農會人員前往本件「
        大湖小天母」工程所在地瞭解詳情；足見，本件告訴人乙○○之所以願意以
        自己名義而為吉利安公司向台北市松山農會辦理貸款，乃純係其自行評估過
        本件工程獲利之可能性後，認有利可圖且已收取仲介費，方憑其松山農會會
        員身分而居中幫吉利安公司向台北市松山農會貸款，就此而言，被告應未對
        乙○○施用任何詐術。
    ２、被告主觀上並無任何詐欺之故意及為自己或吉利安公司不法獲利之意圖：
        本件吉利安公司與地主合建「大湖小天母」，建物主體已大致完成，且已取
        得使用執照（參卷附苗栗縣政府建設局八五栗建管湖字第六八號使用執照）
        ；另吉利安公司向台北市松山農會貸款，於八十三年底至八十四年初貸款核
        撥後，並有按月給付台北市松山農會利息至八十五年五月（詳卷附台北市松
        山農會對帳單）；衡情，本件被告如有心詐騙告訴人，取得貸款後，即可將
        貸款提領一空，避不見面，何需繼續將「大湖小天母」興建完成；足見，被
        告辯稱貸得款項係供作建地工程款與支付松山農會貸款利息及地主款項之用
        ，堪以採信。
（二）告訴人丁○○指訴被告丙○○偽造及行使偽造有價證券與詐欺罪嫌部分：
    １、本件公訴人認定被告丙○○涉有偽造及行使偽造有價證券之罪嫌，引用之臺
        灣臺北地方法院檢察署八十六年度偵字第一八五九四號被告癸○○詐欺案件
        不起訴處分書、臺灣苗栗地方法院檢察署八十六年度偵字第一五０四號被告
        辛○○、丁○○、己○○詐欺案件不起訴處分書、該署八十七年度偵字第一
        七七一號被告丙○○誣告案件起訴書，經本院核閱，僅可認定上開五張本票
        確為被告所簽發；本件五張本票既為丙○○所簽發，被告丙○○是否涉有偽
        造及行使偽造有價證券之罪嫌，首應探究者係被告丙○○是否有權簽發。而
        依告訴人丁○○、乙○○及壬○○等人指訴，本件被告丙○○係吉利安公司
        之實際負責人，至於庚○○或江美惠均僅係掛名負責人；丙○○既為吉利安
        公司之實際負責人，渠當然有權代理吉利安公司簽發本票；丙○○既有權代
        理吉利安公司簽發本票，縱所簽發之本票負責人部分印鑑不符，亦與刑法偽
        造及行使偽造有價證券之構成要件有間。
    ２、本件依丁○○於八十六年十二月九日為向吉利安公司請款而交由被告收執之
        請款單所示，丁○○於八十五年八月二十六日以前對吉利安公司並無任何債
        權；而依上開工程請款單備註欄上所載工程款計價日期，從八十五年八月廿
        六日至八十五年十月二十二日丁○○向本院聲請本票裁定間所生之工程款項
        ，共計一千八百四十四萬七千四百七十六元，亦與上開五紙本票之金額總額
        四千五百零一萬一千八百五十七元不符；另告訴人丁○○於八十九年十月十
        七日本院調查時陳稱：雙方約定取得使用執照（即八十五年十二月二十三日
        ）後三十日為付款日，即使用執照下來後，就可貸款，貸款下來就可付錢等
        語。更可證明吉利安公司於八十五年十月二十二日並未積欠丁○○四千五百
        零一萬一千八百五十七元即五張本票總金額；吉利安公司既未積欠丁○○四
        千五百零一萬一千八百五十七元，丁○○持該五張本票聲請本票裁定即有不
        當；況且證人甲○○建築師於八十九年三月廿一日本院審理中證稱：鼎州公
        司原承攬「大湖小天母」及「尊龍」業務，「尊龍」有完工，而「大湖小天
        母」已解約；另證人證人辛○○即鼎州公司總經理於本院審理時證稱：鼎州
        公司原承攬吉利安公司Ａ（即「尊龍」）、Ｂ（即「大湖小天母」）兩案，
        鼎州公司已完成Ａ案，且錢已付清，Ｂ案因為工程糾紛而停下；是本件鼎州
        公司就承攬吉利安公司Ａ（即「尊龍」）、Ｂ（即「大湖小天母」）兩案，
        鼎州公司已完成Ａ案，且吉利安公司錢已付清；而Ｂ案「大湖小天母」工程
        ，二公司已合意解除契約，衡情，吉利安公司即不必再給付工程款予鼎州公
        司。
    ３、本件被告丙○○簽發本件五紙本票時，吉利安公司與鼎州公司已合意解除契
        約，未積欠鼎州公司工程款；且吉利安公司並未對丁○○負有債務，渠將五
        張本票交付告訴人丁○○之目的，乃係為用以與地主協調，希望地主能配合
        申辦建築融資之事實，均堪認定。
（三）、本件被告在央請告訴人乙○○、壬○○加入為債務人向松山農會貸款之際，
        客觀上並未虛構合建事實而施用詐術；且被告所提領之核貸款項亦有供作工
        程款、支付松山農會貸款利息、支付地主款項之用，主觀上亦難遽認有何不
        法所有之意圖。而被告簽發上開五紙本票既係其業務範圍內經授權之行為，
        核與無權簽發之偽造要件有間，且查無詐騙丁○○之犯行；綜上，既無足夠
        證據證明被告確有如公訴人所指犯行，被告上開所辯未偽造、行使偽造有價
        證券罪及詐欺等詞，尚堪採信。此外，復查無其他積極證據，足證被告確有
        公訴意旨所指偽造及行使偽造有價證券及詐欺犯行；不能證明被告丙○○被
        訴之犯行，依首開說明，自應為被告無罪之諭知，以昭公允。
據上論斷，應依刑事訴訟法第三百零一條第一項，判決如主文。
本案經檢察官羅月君到庭執行職務
中      華    民    國        九十      年      三      月      十五    日
                                      臺灣臺北地方法院刑事第六庭
                                          法  官    梁耀鑌
右正本證明與原本無異。
如不服本判決，應於判決送達後十日內向本院提出上訴狀 (應附繕本) ，上訴於
臺灣高等法院。
                                          書記官    梁淑時
中      華    民    國        九十      年      三      月      十六    日


司法院資訊處製作；財團法人民間司法改革基金會備份。
